【裁判字號】    97,訴,29
【裁判日期】    980227
【裁判案由】    拆屋還地
【裁判全文】
臺灣宜蘭地方法院民事判決                97年度訴字第29號
原      告  丙○
訴訟代理人  簡坤山律師
被      告  甲○○
訴訟代理人  林世超律師
被      告  丁○○
上列當事人間拆屋還地事件，本院於民國98年2 月13日言詞辯論
終結，判決如下：
    主      文
被告甲○○應將坐落宜蘭縣羅東鎮○○段617地號、同段618地號
土地上，如附圖編號Ａ所示面積零點零零零六九公頃之壹、貳層
加強磚造及參層採光罩建物，編號Ｂ所示面積零點零零壹肆零捌
公頃之壹、貳層加強磚造及參層磚牆鐵皮頂建物，編號Ｃ所示面
積零點零零零參捌貳公頃之壹至參層加強磚造建物，編號Ｄ所示
面積零點零零壹伍零陸公頃之壹、貳層加強磚造建物，編號Ｅ所
示面積零點零零零貳壹肆公頃之壹層加強磚造建物、貳層鐵皮屋
，編號Ｆ所示面積零點零零零柒柒參公頃之壹、貳層加強磚造建
物，編號Ｇ所示面積零點零零零零壹壹公頃之壹層加強磚造建物
，編號Ｈ所示面積零點零零零參壹陸公頃之壹、貳層加強磚造及
參層採光罩建物拆除，將占用之土地返還予原告。
被告甲○○應給付原告新台幣柒萬陸仟參佰貳拾元，及自民國九
十七年二月十九日起至清償止，按年息百分之五計算之利息；暨
自民國九十七年三月一日起至返還第一項所示土地之日止，按年
給付原告每年以新台幣壹萬伍仟貳佰陸拾肆元計算之不當得利。
被告丁○○應自第一項所示建物之壹樓遷出。
原告其餘之訴駁回。
訴訟費用由被告甲○○負擔。
本判決第一項、第二項、第三項於原告以新臺幣肆拾伍萬陸仟元
元為被告甲○○、丁○○供擔保後，得假執行。但被告甲○○如
以新臺幣壹佰參拾陸萬柒仟肆佰元為原告供擔保後，得免為假執
行。
原告其餘假執行之聲請駁回。
    事實及理由
一、本件被告丁○○，未於言詞辯論期日到場，核無民事訴訟法
    第386 條各款所列情形，爰依原告之聲請，由其一造辯論而
    為判決。
二、原告主張：
    坐落宜蘭縣羅東鎮○○段617地號及同段618地號兩筆土地為
    原告所有，被告甲○○之被繼承人邱金樹生前無任何權源，
    占用前開兩筆土地，建築如附圖編號Ａ、Ｂ、Ｃ、Ｄ、Ｅ、
    Ｆ、Ｇ、Ｈ所示之地上物，已侵害原告之權利。嗣邱金樹亡
    故後，系爭建物由被告甲○○繼承之，並無法律上之權利，
    繼續占用原告所有系爭土地迄今，為此依所有權之法律關係
    ，起訴請求被告甲○○應將前開地上物拆除後，將占用之土
    地返還予原告；又被告甲○○無權占用原告之土地，受有相
    當於租金之利益，另依不當得利之法律關係，請求被告應返
    還原告提起本件訴訟前5年共計新台幣（下同）95,400 元之
    不當得利，及自起訴狀繕本送達之翌日止日按年息5 ％計算
    之遲延利息，暨起訴後自97年3月1日起至返還土地止，按年
    以19,080元計算之不當得利。又被告丁○○向被告甲○○承
    租系爭建物之1 樓，用以經營牛排館及泡沫紅茶店，亦屬無
    正當理由而占用原告之土地，爰本於所有權之法律關係請求
    其應自系爭房屋之1 樓遷出等語。並聲明：（一）被告甲○○應將坐落宜蘭縣羅東鎮○○段617地號、同段618地號土地
    上如附圖所示Ａ部分面積0.000690公頃之1、2層加強磚造及
    3層採光罩建物，Ｂ部分面積0.001408公頃之1、2 層加強磚
    造及3 層磚牆鐵皮頂建物，Ｃ部分面積0.000382公頃之1至3
    層加強磚造建物，Ｄ部分面積0.001506公頃之1至2層加強磚
    造建物，Ｅ部分面積0.000214公頃之1層加強磚造建物、2層
    鐵皮屋，Ｆ部分面積0.000773公頃之1至2層加強磚造建物，
    Ｇ部分面積0.000011公頃之1 層加強磚造建物，Ｈ部分面積
    0.000316公頃之1、2層加強磚造及3 層採光罩建物拆除，將
    土地返還原告
   ；（二）被告甲○○應給付原告95,400 元，及自起訴狀繕本
    送達翌日起至清償日止，按年息5 ％計算之利息；（三）被
    告甲○○應自97年3月1日起至返還土地之日止，按年給付原
    告19,080元；（四）被告丁○○應自第一項所示建物之1 樓
    遷出；（五）願供擔保，請准宣告假執行。
三、被告則以：
(一)甲○○部分：
１、系爭如附圖所示之建物，原址建有為茅草屋，後因颱風摧毀
    ，於41至43年間由被告甲○○之父親邱金樹、祖父邱文鍊出
    資興建，邱文練死亡後均歸邱金樹所有，嗣邱金樹死亡後，
    則由被告甲○○繼承。當初邱金樹起造時與系爭土地之原土
    地所有權人張林阿守間有租地建屋或使用借貸之關係存在，
    非無權占用，嗣原告受張林阿守之贈與而取得前開土地之所
    有權，其權利自不能大於前手，而應承受前開土地之權利義
    務，因此被告甲○○繼承前述權利繼續使用土地，非無權占
    用。退步言，縱認無前開法律關係存在，然依證人林正福、
    乙○○之證詞，可知系爭建物早在43年原告因贈與方式取得
    土地前即已興建完成，其基地包含宜蘭縣羅東鎮○○段 613
    地號土地，當時該地號為訴外人江阿賊所有，邱金樹之父邱
    文鍊則為其地上權人（嗣於52年間邱文鍊因買賣而取得上開
    土地，原地上權因混同而消滅，後於75年4 月15日由邱金樹
    繼承取得前開613 地號之土地所有權），並為舊屋所有權人
    ，43年間舊屋拆除重建時，邱金樹與邱文鍊同居共財，尚未
    分家，並越界建築到原告或其前手之618 地號土地上，而原
    告或其前手張林阿守明知邱金樹或其前手邱文鍊越界建築占
    用其所有618地號土地全部，均未提出異議，至今已長達4、
    50年之久，可見除應有「明示」或「默示」同意邱金樹於系
    爭土地上興建建物外，亦應有民法第796 條有關越界建築之
    適用，原告應不得訴請拆屋還地。至原告雖引系爭建物之房
    屋稅籍證明書，主張系爭建物係於50年1 月間（即起課日期
    ）始建造完成云云，惟系爭建物因未辦理保存登記，係直到
    稅捐單位自行查訪發現後才開始起課，故尚無從以該日期作
    為建築完成之證明。
２、再者，系爭土地鄰近老舊社區及火車鐵軌，生活品質不佳，
    且鐵路平交道距離過於接近系爭建物，易造成交通壅塞現象
    ，故並非如原告所謂位處市區○○地段；且為畸零地，如拆
    除系爭土地之建物後根本無法興建建物，其利用價值不高，
    故原告請求之不當得利金額，乃屬偏高，應以申報地價之4
    ％較為合理。另系爭附圖編號Ｆ、Ｇ、Ｈ部分，其中1 樓部
    分並未占用到系爭617 地號土地，因地面土地已鋪設成排水
    圳溝使用，2、3 樓係陽台突出物部分有占用到617地號上空
    ，且該地號自53年間即編定為道路用地迄今等語，資為抗辯
    。
(二)並聲明：(1)原告之訴駁回；(2)如受不利判決，願供擔保請
    准宣告免為假執行。
四、被告丁○○部分：未於言詞辯論期日到場，亦未提出準備書
    狀作何聲明或陳述。
五、兩造不爭執之事實：
(一)坐落宜蘭縣羅東鎮○○段618 地號，地目建，面積42平方公
    尺，及同段617地號，地目道，面積11平方公尺等2筆土地為
    原告所有，均係於49年間因贈與而自原土地所有權人張林阿
    守受讓取得所有權。
(二)如附圖編號Ａ、Ｂ、Ｃ、Ｄ、Ｅ、Ｆ、Ｇ、Ｈ所示門牌號碼
    宜蘭縣羅東鎮○○街15號房屋，現1 樓由被告甲○○、丁○○共同使用，經營牛排館及泡沫紅茶店；2、3樓則由被告甲○○作為住家使用。
六、得心證之理由：
    本件兩造爭執之處乃在於：(一)原告依所有權法律關係，請
    求被告甲○○應將如附圖編號Ａ、Ｂ、Ｃ、Ｄ、Ｅ、Ｆ、Ｇ
    、Ｈ所示地上物拆除，返還占用之土地，並給付如聲明所示
    的不當得利，是否有理由？亦即原告與被告甲○○就系爭土
    地間，有無租地建屋或使用借貸之法律關係存在？如無前開
    法律關係存在，本件是否有民法第796條越界建築之適用？
    (二)原告依所有權法律關係請求被告丁○○應自系爭建物之
    1樓遷出，是否有理由？茲審酌如下：
(一)原告依所有權法律關係，請求被告甲○○應將如附圖編號Ａ
    、Ｂ、Ｃ、Ｄ、Ｅ、Ｆ、Ｇ、Ｈ所示地上物拆除，返還占用
    之土地，並給付如聲明所示的不當得利，是否有理由？亦即
    原告與被告甲○○就系爭土地間，有無租地建屋或使用借貸
    之法律關係存在？如無前開法律關係存在，本件是否有民法
    第796條越界建築之適用？
(１)關於拆屋還地部分：
１、按所有人對於無權占有或侵奪其所有物者，得請求返還之，
    民法第767 條前段定有明文。以無權占有為原因，請求返還
    所有物之訴，被告對原告就其物有所有權存在之事實無爭執
    ，而僅以非無權否認占有為抗辯者，原告於被告無權占有之
    事實，無舉證責任。被告應就其取得占有，係有正當權源之
    事實證明之。又法院所確定之事實，皆係過去之歷史事實，
    為確保裁判之客觀性及公正性，事實之確定即非單純法院主
    觀之認識，須依「證據法則」作合理客觀之認定，而當事人
    主張之事實有爭執者，於訴訟中即為所稱之待證事實，當事
    人主張有利於己之事實者，即有提出證據證明其事實真實性
    之責任，此亦稱之舉證責任，當事人不能盡舉證責任，或所
    舉之證據不能證明所主張之事實為真正時，即須負有受到敗
    訴判決之危險，而民事訴訟上，負有舉證責任者雖無庸使法
    院得到「不容有合理性的懷疑」的確切心證，但仍必須收得
    「證據之優勢」，即足使法院取得蓋然性的心證，是於言詞
    辯論終結時，如法院可獲得蓋然之心證時，待證事實將可受
    肯定之判斷，如屬微弱心證以下的心證，應予否定之。故被
    告如不能就其為有權占有予以證明，即應認原告之請求為有
    理由。
２、查本件被告甲○○就如附圖所示Ａ部分面積0.000690公頃之
    1、2層加強磚造及3層採光罩建物，Ｂ部分面積0.00140 8公
    頃之1、2層加強磚造及3層磚牆鐵皮頂建物，Ｃ部分面積0.0
    00382公頃之1至3層加強磚造建物，Ｄ部分面積0.001506 公
    頃之1至2層加強磚造建物，Ｅ部分面積0.000214公頃之1 層
    加強磚造、2層鐵皮屋，編號Ｆ部分面積0.000773公頃之1至
    2層加強磚造，編號Ｇ部分面積0.000011公頃之1層加強磚造
    ，編號Ｈ部分面積0.000316公頃之1、2層加強磚造及3 層採
    光罩建物為其所有，及該建物占用原告所有羅東鎮○○段61
    7、618地號土地之事實並不爭執，然原告否認其係有權占有
    ，則被告甲○○自應就其占用系爭土地，乃有法律上之正當
    權源，依法負舉證之責。而查，原告主張其就系爭建物坐落
    之基地，與原告間存有租地建屋或使用借貸之法律關係存在
    ，無非係主張系爭如附圖所示之建物，原址建有為茅草屋，
    後因颱風摧毀，於41至43年間由被告甲○○之父親邱金樹、
    祖父邱文鍊出資興建，邱文練死亡後均歸邱金樹所有，嗣邱
    金樹死亡後，則由被告甲○○繼承。當初邱金樹起造時與系
    爭土地之原土地所有權人張林阿守間有租地建屋或使用借貸
    之關係等語為據，並聲請本院向宜蘭縣羅東鎮公所調取系爭
    門牌號碼「羅東鎮○○街15號」之建築物申請建築及完工證
    明之相關資料、向宜蘭縣政府調取前開建物核發建物執照之
    相關資料為佐，及引用證人乙○○、林正福於本院95年度訴
    字第92號拆屋還地事件中所為之證述，暨聲請再次傳訊證人
    乙○○為證。
３、惟查：(1)前開門牌號碼「羅東鎮○○街15號」之建築物申請
    建築及完工證明暨建物執照之相關資料（詳卷(1)第80至87頁
    、第127至151頁），雖與系爭建物現為相同之門牌編號，然
    前者申請建築及完工證明暨建物執照所揭諸之建築土地，乃
    為重測前「羅東鎮○○○段108-4及108-8地號」，而系爭羅
    東鎮○○段617、618地號土地，於重測前則為「羅東鎮○○○段103-6及103地號」（詳卷(1)第336頁、第7頁），是兩者
    顯非同一建物，上開資料顯無從引為本件之佐證；(2)又證人
    乙○○雖於本院95年度訴字第92號拆屋還地事件到庭證稱：
    「邱文鍊是我父親，邱金樹是我大哥」、「我是在羅東鎮○○街15號出生，…，那棟房子原來是木造的，是一層，後來
    有整個拆掉，是在我考上台北師範那1 年改建的，也就是41
    年左右，改建工程做了2、3年，大概在43年完工，原來木造
    的房子是邱文鍊和邱金樹蓋的，在更早之前是茅草屋，在41
    年到43年改建成3 層的鋼筋水泥樓房，41年改建的樓房是我
    大哥邱金樹1 個人出資蓋的，那棟房子蓋好之後，就從那時
    候用到現在，現在門牌號碼是否有變動我並不清楚，那棟樓
    房從43年蓋好後，除了後來有再增建樓梯間外，都沒有任何
    變動」、「我哥哥是羅東國小畢業後，保送羅東國小附設的
    木工指導所，在那邊唸書3 年後便出來當指導員，然後便從
    事土木包工業，作房屋建築業，後來又變成營造廠商，有取
    得甲級營造的資格」、「新蓋的房子和舊房子都是在同樣的
    地點，記得我在唸初中的時候，我父母都會在每年過年前提
    醒我哥哥問他說地租有無拿去給地主阿番叔，或是他女兒阿
    麵，也就是李碧雪」等語；另證人林正福則證稱：「邱文鍊
    是我父親，邱金樹是我大哥，我是從母姓」、「我就是在系
    爭房屋出生，房子有改建，我出生的時候，是木造的1 層平
    房，後來有改建，當初1 層平房是我父親蓋的，後來因為有
    颱風屋頂吹毀，常常發生漏水，所以就決定要改建，時間是
    在大概40年左右，那時候我考上師範學校，放假回來也常常
    幫忙蓋房子，剛開始是改建成1層的磚造平房，年後在2 、3
    年的期間內繼續增建，到我畢業，也就是43年左右，就蓋成
    3層的樓房」、「（40年到43年間改建房屋的費用 ）都是我
    大哥邱金樹出的」、「我不知道李碧雪，但是知道綽號阿麵
    的人，她是阿番叔的女兒」、「我有聽我大哥講（新蓋的房
    子）有用到別人的土地，用到的土地是向阿番叔租的，有付
    地租」等語在卷（詳該案卷宗第135至139頁），並經本院依
    被告所請調卷核閱屬實。是由上開證述內容可知，證人乙○○、林正福雖證稱系爭建物使用他人土地部分，係向綽號地
    主阿番叔承租，其女為李碧雪（即原告之前手）云云，然渠
    等亦承認獲悉有租賃情事，乃係聽聞伊父母或大哥之轉述，
    並未親自見聞，核屬傳聞證據，且渠等與被告甲○○乃為 3
    親等之叔姪關係，原告訴請拆除之建物亦為渠等曾居住多年
    之老家，在情感上不免為偏袒迴護之可能，如倘無其他具體
    之證據（例如租賃契約或繳租證明等）以為佐證，顯難僅因
    上述證詞，即認渠等關於租賃部分之證述為真實；(3)另證人
    乙○○雖於本件審理時再度到庭證稱：「（南昌街15號）是
    我父親邱文鍊的，再傳給邱金樹」、「原本是茅草屋，還在
    日據時代有次颱風將茅草屋吹垮，後來才建木屋，到41年我
    考上師範學校時改建為鋼筋水泥建物」、「（改建是）邱金
    樹蓋的。但是那時還沒有分家沒有算那麼清楚，我也有幫忙
    蓋，主要是我大哥和我父親出資興建的」、「（建物使用之
    土地）是張林阿守、江阿賊的土地，我有聽到我父親和我母
    親及我哥哥講的。佔用面積及位置我不清楚，但當時是用租
    的，當時叫做地基租，租金是以每年冬至稻穀價格為計算基
    準」、「只有口頭約定而已，實際上有無打契約，我不知道
    ，這要問我大哥」、「張林阿守住在附近而已，附近的土地
    都是他們地，蓋房子是有經過他們的同意」、「是我大哥與
    父親（跟她講的）」、「我不知道（租金繳到何時）。因為
    都是我大哥處理」、「（李番是）張林阿守招贅的女婿」、
    「李碧雪我們都叫她『阿麵』，她是張林阿守的孫女」等語
    在卷（詳卷(1)第266至270頁）。然證人乙○○上述證詞，部
    分內容核與前開95年度訴字第92號拆屋還地事件中到庭證述
    之情節有所差異，是否屬實已非無疑，且其依其證述內容可
    知證人獲悉有租賃或使用借貸情事，乃係聽聞伊父母及大哥
    轉述，核屬傳聞證據，自應有其他具體證據為佐，始足為採
    ，尚無從因證人之二度作證，即認所述關於租賃或使用借貸
    部分為真實。此外，被告甲○○就其所辯上情，並未能提出
    其他證據以佐證為真正，難認其已盡舉證之責，自無從採信
    為真。
４、被告甲○○另主張：縱認兩造間無租地建屋之法律關係存在
    ，然原告或其前手張林阿守明知邱金樹或其前手邱文鍊在其
    所有之系爭土地建築房屋，且占用之面積為前開土地之全部
    ，渠等均未提出異議，至今已長達 4、50年之久，可見應有
    「明示」或「默示」同意邱金樹於系爭土地上興建建物之合
    意，故兩造間仍應成立使用借貸之法律關係云云。惟查，占
    有他人土地而為使用，可能係基於無償借貸、有償租賃、無
    權占用…等多種原因，而所有權人是否行使權利，依法提起
    訴訟訴請返還，亦取決於其個人意願或法律知識是否充足等
    故，自無從僅以前開建物占用系爭土地達數十年之久，原告
    或原告之前手均未曾提出異議，即認渠等業已明示或默示被
    告甲○○或其前手使用土地，而成立使用借貸關係，故其此
    部分主張，仍不足為採。
５、被告甲○○復主張：系爭建物早在43年原告因贈與方式取得
    土地前即已興建完成，其基地包含宜蘭縣羅東鎮○○段613
    地號土地，當時該地號為訴外人江阿賊所有，邱金樹之父邱
    文鍊則為其地上權人（嗣於52年間邱文鍊因買賣而取得上開
    土地，原地上權因混同而消滅，後於75年4 月15日由邱金樹
    繼承取得前開613 地號之土地所有權），並為舊屋所有權人
    ，43年間舊屋拆除重建時，邱金樹與邱文鍊同居共財，尚未
    分家，並越界建築到原告或其前手之系爭土地上，而原告或
    其前手張林阿守明知邱金樹或其前手邱文鍊越界建築占用其
    土地，4、50年來均未提出異議，亦應有民法第796條有關越
    界建築之適用云云。惟按，土地所有人建築房屋逾越彊界者
    ，鄰地所有人如知其越界而不即提出異議，不得請求移去或
    變更其建築物。前開規定於地上權人間，或地上權人與土地
    所有人間，準用之。固為民法第796條前段、第833條所明定
    。惟相鄰關係之本旨，在調和相鄰土地利用之關係，須為「
    土地所有人」或其他有利用土地權利之人（例如：地上權人
    、永佃權人或典權人、承租人、使用借貸人等等），在自己
    或有權利用之土地上建築房屋而逾越疆界，始有其適用，倘
    建築房屋之初，尚非「土地所有人」或其他有利用土地權利
    之人，應屬單純之「無權占有」，不生該條所定「鄰地所有
    人」是否即時提出異議之問題。又鄰地所有人知越界情事而
    不異議，此項知與不知，並非依客觀情事定之，而係依鄰地
    所有人個人之情事而定，倘於越界建築當時不知其事，而於
    建築完竣後始知其情事者，並無前開條文之適用，故主張鄰
    地所有人知其越界而不即提出異議者，自應就此項事實負舉
    證之責任，不因其占用時日久遠而轉換舉證責任，否則形同
    鼓勵越界建築，增加紛爭，有害對於土地所有權之保障。經
    查，系爭3 層之鋼筋水泥樓房，乃為被告甲○○之父邱金樹
    於40或41年起至43年間，將原有茅草屋全部拆除，單獨出資
    予以重建，並占用到原告所有系爭土地，從43年蓋好後除了
    後來有再增建樓梯間外，都沒有任何變動之事實，業據證人
    乙○○、林正福分別於本院95年度訴字第92號拆屋還地事件
    到庭證述綦詳（詳前揭證述內容），兩人所述情節互核大致
    相符，且證人乙○○為強調邱金樹於前開時、地有能力與資
    力得「1 個人出資蓋」，復以「我哥哥（邱金樹）是羅東國
    小畢業後，保送羅東國小附設的木工指導所，在那邊唸書3
    年後便出來當指導員，然後便從事土木包工業，作房屋建築
    業，後來又變成營造廠商，有取得甲級營造的資格」等情為
    佐，是由上證詞，堪信系爭建物應屬被告甲○○之父邱金樹
    於40或41年起至43年間為止，1 個人出資原始起造完成，應
    由其單獨取得建物之所有權，與被告甲○○之祖父邱文鍊並
    無關係。至證人乙○○雖於本件審理時再度到庭證稱系爭建
    物應是伊父親邱文鍊的，再傳給邱金樹，那時候還沒有分家
    沒有算那麼清楚，伊也有幫忙蓋，主要是伊大哥和父親出資
    興建的云云，惟其所述核與其於前開95年度訴字第92號拆屋
    還地事件，明確證述係由邱金樹單獨出資興建完成者，顯然
    有所差異，且人之記憶應隨時間之流逝而漸趨模糊，故依常
    理，同1 人就相同事件所為之證述，其較早所為之陳述，倘
    無其他特別事故之影響，應較後來再次陳述之證詞為可採。
    是證人乙○○雖於本件審理時翻異前詞，而為上述有利於被
    告甲○○越界建築抗辯之證述，然暨無其他證據可資佐證，
    不免有臨訟配合被告抗辯而為證述之懷疑，自無遽予採信，
    是本院認關於系爭建物究屬何人出資原始興建以證人乙○○
    及林正福於前案中所為之證詞，較為可採。而查，被告甲○○之父邱金樹於前開時、地起造系爭建物時，並非毗鄰系爭
    土地之其他土地之「土地所有人」或其他有利用土地權利之
    人，此乃為兩造所不爭執，則被告甲○○抗辯本件應有民法
    第796條前段、第833條之適用，自屬無據。況退而言之，縱
    認證人乙○○於本件審理時另行證述之起造出資人乃包含其
    父邱文鍊乙節為可採，然被告甲○○就系爭建物於「起造時
    」之系爭土地所有人，乃有「明如」其越界而不即時提出異
    議之情事存在，亦未提出具體之證據為佐，僅以原告或其前
    手張林阿守明知邱金樹或其前手邱文鍊越界建築占用其土地
    ，4、50 年來均未提出異議等詞為據，揆諸前開說明，亦難
    認其已盡舉證之責，而為有利之認定，是被告此部分之抗辯
    ，仍無足採。
６、從而，被告甲○○既未能舉證證明其占用系爭土地，乃有法
    律上之正當權源存在，則原告依民法第767 條規定，請求其
    應將原告所有系爭土地上如附圖編號Ａ、Ｂ、Ｃ、Ｄ、Ｅ、
    Ｆ、Ｇ、Ｈ所示之地上物拆除，將占用之土地返還予原告，
    ，為有理由，應予准許。
(２)關於返還不當得利部分：
１、按無法律上原因而受利益，致他人受損害者，應返還其利益
    ，民法第179 條定有明文。又依社會通常觀念，無權占有使
    用他人所有之土地，可能獲得相當於租金之利益，是被上訴
    人依不當得利之法律關係，請求上訴人返還相當於租金之不
    當得利，自屬有據。次按，城市地方房屋之租金，以不超過
    土地及其建築物申報總價年息10％為限，土地法第97條第1
    項定有明文，而依土地法施行法第25條規定，土地法第97條
    規定之土地價額係指法定地價而言，又依土地法第148 條規
    定，土地所有權人依土地法所申報之地價為法定地價；另依
    土地法第105 條規定，同法第97條之規定，於租用基地建築
    房屋準用之。是城市地方建築基地之租金亦應以土地申報地
    價年息10％為上限。惟基地租金之數額，除以基地申報地價
    為基礎外，尚須斟酌基地之位置，工商業繁榮之程度，承租
    人利用基地之經濟價值及所受利益等項，並與鄰地租金相比
    較，以為決定，並非必達申報總地價年息10％最高額（最高
    法院68年台上字第3071號判例參照）。末按，給付無確定期
    限者，債務人於債權人得請求給付時，經其催告而未為給付
    ，自受催告時起，負遲延責任，其經債權人起訴者，與催告
    有同一之效力，民法第229條第2項另定有明文。
２、查本件被告甲○○所有如附圖編號Ａ、Ｂ、Ｃ、Ｄ、Ｅ、Ｆ
    、Ｇ、Ｈ所示之建物，占用原告所有系爭617、618地號土地
    ，並無法律上之正當權源，而屬無權占有，業經本院審認如
    上，則原告主張被告占有使用其土地，獲有相當於租金之利
    益，故依不當得利之法律關係，請求其應返還所受相當於租
    金之不當得利及法定遲延利息，自屬有據。而本院審酌系爭
    建物占用原告所有系爭617、618地號，其中617 地號之地目
    道，乃為道路用地，被告甲○○所有建物占用前開地號土地
    之全部，位置乃為如附圖編號Ｆ、Ｇ、Ｈ所示，面積合計11
    平方公尺，該土地為道路用地應不得供建築使用，故前開建
    物應屬違規占用；另618 地號之地目為建，被告甲○○所有
    建物占用前開地號之全部，位置如附圖編號Ａ至Ｅ所示，面
    積合計42平方公尺，其面積不大，乃屬畸零地。前開土地鄰
    近五叉路口，附近有小超市、檳榔攤、牛排館及住家，距離
    火車站約1公里，距離羅東博愛醫院約 2、300公尺，距離羅
    東國小校區約100公尺；目前1樓係做為泡沫紅茶及牛排館使
    用，2、3樓則為住家等情，業經本院至現場勘驗屬實，製有
    勘驗筆錄（含位置概略圖及現場照片，詳卷(1)第227至282頁
    ），並有系爭土地謄本在卷可按（詳卷(1)第320、321頁），
    是附近交通、繁榮程度及生活機能雖尚稱良好，惟屬老舊社
    區，屋齡多達數十年之久，且因鄰近羅東火車站及鐵道，火
    車通過頻繁，易生噪音等客觀情狀，暨參考被告甲○○利用
    系爭房屋之經濟價值與所受利益等情形，認其占用前開土地
    所受相當於租金之利益，應以系爭土地之申報價額額年息8
    ％計算為適當。而前開兩筆土地自89年起迄今之每年申報地
    價均為3,600 元／㎡，以此計算，被告甲○○每年所受相當
    於租金之不當得利，乃為15,264元，故於原告提起本件訴訟
    之前5年（即92年1月21日起至97年1 月22日起訴日止）所受
    相當於租金之不當得利計為76,320元（即3,600元＊53㎡＊8
    ％＊5 年）。從而，原告依不當得利之法律關係，請求被告
    甲○○應給付其76,320元，及自起訴狀繕本送達翌日即97年
    2 月19日起至清償止，按年息5％計算之利息；暨自97年3月
    1 日起至返還前開土地之日止，按年以15,264元計算之不當
    得利，應為有理由。至其逾上開範圍所為之請求，則屬無據
    。
(二)原告依所有權法律關係， 請求被告丁○○應自系爭建物之1
    樓遷出，是否有理由？
    按土地所有人訴請地上房屋所有人拆屋還地，於獲得勝訴之
    判決時，應許其本於土地所有權之作用，對於占有房屋之第
    三人一併請求其自房屋遷出，以便地上房屋所有人拆除房屋
    ，而遂土地所有人收回土地之目的（最高法院82年度台上字
    第1388號裁判意旨參照）。查被告甲○○所有系爭如附圖編
    號Ａ、Ｂ、Ｃ、Ｄ、Ｅ、Ｆ、Ｇ、Ｈ所示之建物，乃屬無權
    占用原告之土地，而應予拆屋還地，業經本院審認如上。又
    原告主張前開建物之1 樓現由被告甲○○出租予被告丁○○
    ，做為牛排館及泡沫紅茶店使用乙節，乃為被告甲○○所不
    爭執，且被告丁○○經合法通知均未到庭，亦未提出書狀作
    何聲明或陳述，依法應視同自認。則揆諸前開說明，原告主
    張依所有權法律關係，請求被告丁○○應自上述建物之1 樓
    遷出，以便被告甲○○拆除房屋，而達原告收回系爭土地之
    目的，自屬有據。
(三)綜上所述，原告依所有權及不當得利等法律關係，請求被告
    甲○○應將坐落宜蘭縣羅東鎮○○段617地號、同段618地號
    土地上如附圖所示Ａ部分面積0.000690公頃之1、2層加強磚
    造及3層採光罩建物，Ｂ部分面積0.001408 公頃之1、2層加
    強磚造及3層磚牆鐵皮頂建物，Ｃ部分面積0.000382公頃之1
    至3層加強磚造建物，Ｄ部分面積0.001506公頃之 1至2層加
    強磚造建物，Ｅ部分面積0.000214公頃之1 層加強磚造建物
    、2 層鐵皮屋，Ｆ部分面積0.000773公頃之1至2層加強磚造
    建物，Ｇ部分面積0.000011公頃之1 層加強磚造建物，Ｈ部
    分面積0.000316公頃之1、2層加強磚造及3 層採光罩建物拆
    除，將土地返還原告；並給付原告76,320元，及自起訴狀繕
    本送達翌日即97年2月19日起至清償止，按年息5％計算之利
    息；暨自97年3月1日起至返還前開土地之日止，按年給付原
    告每年以15,264元計算之不當得利；暨請求被告丁○○應自
    前開建物之1 樓遷出，乃為有理由，應予准許。至其逾上開
    範圍所為之請求，則無理由，應予駁回。
七、假執行之宣告：原告及被告甲○○陳明願供擔保，聲請宣告
    假執行及免為假執行，就原告勝訴部分，核無不合，爰分別
    酌定相當擔保金額准許之；至原告敗訴部分，則因其假執行
    之聲請，則因訴之駁回，而失所依附，應併予駁回。
八、本件事證已臻明確，兩造其餘攻擊、防禦方法及舉證，經核
    與判決結果無影響，爰不逐一論列，附此敘明。
九、訴訟費用負擔之依據：民事訴訟法第79條。
中    華    民    國    98    年    2     月    27    日
                  臺灣宜蘭地方法院民事庭
                      法  官  林翠華
正本係照原本作成
如對本判決上訴，須於判決送達後20日內向本院提出上訴狀（須
附繕本）
中    華    民    國    98    年    2     月    27    日
                      書記官  林秀麗

司法院資訊處製作；財團法人民間司法改革基金會備份。
